【裁判字號】    97,易,662
【裁判日期】    970409
【裁判案由】    毀損
【裁判全文】
臺灣板橋地方法院刑事判決               97年度易字第662號
公  訴  人  臺灣板橋地方法院檢察署檢察官
被      告  乙○○
上列被告因毀損案件，經檢察官聲請簡易判決處刑（96年度偵字
第22871 號），本院認不得以簡易判決處刑，改依通常程序審理
，判決如下：
    主  文
乙○○無罪，應令入相當處所，施以監護貳年。
    理  由
一、公訴意旨略以：被告乙○○於民國96年9 月2 日凌晨1 時2
    分許，至臺北縣板橋市○○路176 號之臺新國際商業銀行股
    份有限公司﹙下稱臺新銀行﹚板橋分行，基於毀損之犯意，
    以自備之大鐵鎚砸毀臺新銀行所有之提款機組4 臺、存款機
    組1 臺，致令不堪使用，足以生損害於臺新銀行，因認被告
    涉犯刑法第354 條之毀損罪嫌等語。
二、按行為時因精神障礙或其他心智缺陷，致不能辨識其行為違
    法或欠缺依其辨識而行為之能力者，不罰，刑法第19條第1
    項定有明文。又被告行為不罰者，應諭知無罪之判決；依刑
    法第19條第1 項其行為不罰，認為有諭知保安處分之必要者
    ，並應諭知其處分及期間，刑事訴訟法第301 條第1 項後段
    、第2 項分別定有明文。
三、本件公訴人認被告乙○○涉犯毀損罪嫌，係以此部分事實業
    據被告於警詢中自承不諱，核與證人甲○○於警詢、偵查中
    之證述情節相符，並有大鐵鎚1 支扣案及監視錄影帶翻拍照
    片8 張、自動提款機受損照片15張、安迅資訊系統股份有限
    公司修理估價單、眾電系統股份有限公司零件服務價格明細
    單各1 份為其論據。然被告之母丙○○○前於偵查中為被告
    辯解：被告有精神分裂症，現在八里的療養院等語，並庭呈
    國軍北投醫院96年10月4 日出具之診斷證明書1 紙為佐。
四、經查：
  (一)被告確於前揭時、地，毀損告訴人臺新銀行所有之提款機組
    4 臺、存款機組1 臺，致上開機器設備不堪使用，足生損害
    於告訴人臺新銀行等情，業據被告於警詢及本院審理中自承
    不諱，核與證人甲○○於警詢、偵查中之證述情節相符，並
    有大鐵鎚1 支扣案及監視錄影帶翻拍照片8 張、自動提款機
    受損照片15張、安迅資訊系統股份有限公司修理估價單、眾
    電系統股份有限公司零件服務價格明細單各1 份在卷可稽，
    是被告確有聲請簡易判決處刑書所載之毀損行為，固堪認定
    。
  (二)惟被告患有精神分裂症，屬精神障礙，有國軍北投醫院96年
    10月4 日出具之診斷證明書1 紙在卷可證，而經本院於審理
    中依職權將被告送請國軍北投醫院鑑定其於前開行為時之精
    神狀態，據該院鑑定認：根據被告自述及過去病歷所記，被
    告於10年前（22歲）入伍時期，上野外課時出現怪異行為（
    在墓地打坐、躲在樹後等），81年退伍後在家中幫忙麵攤工
    作，無法專心、工作斷續，且常有自言自語、自笑、易怒等
    情形，83年被告自認有超能力，可與外太空溝通，與蔣緯國
    賭俄羅斯轉盤贏了1 千萬元，並有上述症狀及攻擊行為而來
    本院住院19天（85年1 月29日出院），診斷為精神分裂症。
    89年時出現失眠、情緒激躁、自傷行為、被害妄想等症狀，
    而被家人強制送至本院住院（89年1 月8 日至89年2 月22日
    ），出院之後因無病識感，服藥順從性差，症狀斷續，整體
    功能漸漸退化。93年7 月被告覺得越南人會對自己不利，曾
    有跑至越南商務勞工辦事處潑油漆情形。93年7 月3 日被告
    在路上看見一群外籍勞工，覺得那些人會對自己不利，再度
    跑至越南商務勞工辦事處破壞攝影機，自述如此一來可將事
    情弄大而使對方與自己談判，後遭警方逮捕，因被告曾有精
    神病病史，而由警方送至本院住院治療，於93年8 月6 日出
    院。出院後被告回門診追蹤及服藥約3 個月後，即不再回門
    診，因為覺得服藥會被毒死，拒絕服用藥物，此後常有自言
    自語、自笑、易怒、被害妄想（覺得被下蠱毒、頭部針刺）
    ，常感到被人監視等情形。96年9 月2 日被告與妻子吵架後
    ，一直自言自語、情緒激躁，覺得有人要害自己，出現攻擊
    行為（砸毀數臺提款機），並於9 月3 日在家中及車上放置
    數把刀械，要對付害自己的人，而由家屬報警並由119 送至
    本院求診後住院。據被告陳述在部隊當兵時，因與越南人起
    衝突，部隊下基地時，連上只留10幾人，不知道越南人為何
    知道，從圍牆外翻進來打人，他們上軍事法庭竟判無罪。93
    年與越南人起衝突也與此有關，之前與越南勞工代辦處官司
    也告一段落了，卻還要找他的麻煩，自己常忍耐，一直寫信
    投訴，花了3 、4 萬元，去買東西時，有人用怪工具一直搥
    他頸後部，覺得是那些越南人搞的鬼，似乎有看見那些人，
    一直追時追進提款機房卻看不見，相信砸了以後那些人就會
    出來找他，結果就被警察抓到派出所。而在鑑定會談中，內
    容切題，思考過程無中斷尚可連貫，但常有不符邏輯，前後
    不一致之情形。對於犯罪事件之經過記憶缺乏完整性，且受
    其僵化之錯誤認知，於犯罪當時及前後仍明顯受精神病之症
    狀如被害妄想之影響，但被告堅持當時所見與聽到的不是幻
    覺，整個會談過程中，被告情緒除談及案發當時略微激動外
    ，其他時間均頗為穩定，其會談時行為稍防衛，但無怪異之
    處。綜合其過去生活史、住院病史、身體檢查、神經精神理
    學檢查、腦波檢查記錄及心裡衡鑑結果，鑑定被告係一妄想
    型「精神分裂症」個案，於犯案時之行為屬精神病急性發作
    狀態導致，被告雖自訴沒有病，但自罹精神疾病後，明顯影
    響其自我照顧、家庭生活與社會功能層面之表現而不自知，
    被告否認有妄想或相關意念之衍生，於犯行時所受妄想幻覺
    之干擾，則明顯與其精神疾病相關，涉及本案之犯行時，其
    精神狀態已達不能辨識其行為違法，亦欠缺依其辨識而為行
    為之能力，此有國軍北投醫院97年3 月18日醫投行政字第09
    70000561號函附之國軍北投醫院97年2 月21日精神鑑定報告
    書1 份在卷可查；另審酌被告於本院審理中，雖可針對本院
    之某些問題加以回答，但仍時有答非所問、邏輯顛倒等精神
    情狀，且亦一再供稱：在案發前先被圍毆，追進去後人都變
    不見了，因為很生氣就拿鐵鎚去砸提款機；我以前案件的判
    決書請律師調都調不到，李仲崑是我以前案件的被告，因為
    以前的案件沒有處理好，他現在都跑出來找我等語，亦與國
    軍北投醫院上開精神鑑定報告書所述被告精神狀態情節大致
    相符，堪認被告為本件毀損犯行時，其精神狀態已達因精神
    障礙，致不能辨識其行為違法，亦欠缺依其辨識而行為之能
    力之程度，而無刑事責任能力無疑，是依首揭意旨，被告之
    行為不罰，自應為其無罪之諭知。至被告於本院審理中雖可
    針對本院之部分加以回答，惟被告於本件案發後即至國軍北
    投醫院住院治療迄今，期間已長達6 月，於規律服藥之控制
    下，其精神狀態有所好轉乃屬當然，被告亦供稱：我現在都
    有在吃藥，我吃藥之後有覺得好一點等語，自不能僅以被告
    事後在接受訊問時，能就部分問題加以回答，即反推其行為
    時之精神狀態並未達因精神障礙，致不能辨識其行為違法，
    或欠缺依其辨識而行為之能力之程度，附予敘明。
五、末按因刑法第19條第1 項之原因而不罰者，其情狀足認有再
    犯或有危害公共安全之虞時，令入相當處所，施以監護。又
    前項之期間為5 年以下，刑法第87條第1 項、第3 項前段分
    別定有明文。根據被告疾病之嚴重程度、治療反應以及認知
    功能有嚴重缺損，併其毀損之行為歷史加以推斷，仍有相當
    風險重演其受精神病症狀影響所導致之反社會行為，對其個
    人、家庭乃至於社會治安存有不可預料之危害可能性，上開
    國軍北投醫院精神鑑定報告書亦建議「被告缺乏病識感拒絕
    就醫服藥，常導致病發造成人員財務損害情形，建議仍須持
    續施與精神藥物治療，與必要之精神復健治療，以維持其個
    人病狀之穩定，與家人社會之安全」，是本院斟酌上開情狀
    ，認被告顯有持續接受藥物治療及適當監督保護之必要，爰
    依刑法第87條第1 項及第3 項前段之規定，併予宣告令入相
    當處所施以監護2 年，以達其個人治療及社會防衛之效。
據上論斷，應依刑事訴訟法第452 條、第301 條，刑法第19條第
1 項、刑法第87條第1 項、第3 項前段規定，判決如主文。
本件經檢察官陳佳宏到庭執行職務。
中    華    民    國    97    年    4     月    9     日
                      刑事第十六庭  法  官    曾淑娟
如不服本判決應於送達後10日內向本院提出上訴狀
上列正本證明與原本無異。
                                    書記官    謝雪紅
中    華    民    國    97    年    4     月    10    日


司法院資訊處製作；財團法人民間司法改革基金會備份。
